【裁判字號】    92,台上,1142
【裁判日期】    920529
【裁判案由】    離婚等
【裁判全文】
最高法院民事判決                              九十二年度台上字第一一四二號
    上  訴  人  乙○○
    訴訟代理人  洪條根律師
                周君強律師
    被 上訴 人  甲○○
    訴訟代理人  王仁聰律師
右當事人間請求離婚等事件，上訴人對於中華民國九十年六月二十六日台灣高等法院
高雄分院第二審判決（八十九年度家上字第一五○號），提起上訴，本院判決如左：
    主  文
原判決關於駁回上訴人請求分配剩餘財產之上訴及該訴訟費用部分廢棄，發回台灣高
等法院高雄分院。
其他上訴駁回。
第三審訴訟費用關於駁回其他上訴部分，由上訴人負擔。
    理  由
本件上訴人主張：兩造於民國七十三年六月九日結婚，婚後育有長女趙祖欣（０
年０月０日生）及次女趙珮穎（０年０月０日生）。伊於八十七年七月間，由
高雄市○○路四九九巷二二號三樓遷至高雄市○○○路二○○五號九樓之一住所後，
被上訴人即未與伊履行同居義務，顯有拒絕同居之主觀意思及客觀事實；且兩造既曾
協議離婚，夫妻感情已蕩然無存，亦有難以維持婚姻之重大事由。爰依民法第一千零
五十二條第一項第五款及同條第二項之規定，求為准伊與被上訴人離婚、對兩造所生
未成年之女趙祖欣及趙珮穎之監護權由伊行使並命被上訴人給付伊慰藉金新台幣（下
同）五十萬元、子女扶養費六十萬元及分配剩餘財產二百二十萬元暨駁回被上訴人「
反訴」請求之判決（就「本訴」之分配剩餘財產部分，上訴人於第一審原請求一百五
十萬元，於原審擴張至二百二十萬元；至子女扶養費部分，於原審言詞辯論時聲明如
由其行使監護權，即不請求）。
被上訴人則以：兩造結婚後，上訴人違背夫妻貞潔義務而有外遇，伊因念及夫妻情義
及子女利益，未予追究，然上訴人竟再與Ａ、Ｂ等女子通姦；又上訴人性情暴躁，動
輒對伊及子女施暴，甚至曾持西瓜刀作勢揮砍、揚言恐嚇欲殺害伊。兩造雖於八十七
年間書立離婚協議書，但因上訴人未依協議給付一百萬元，故未辦理離婚登記。嗣上
訴人即遷出他處居住，並非伊不履行同居。上訴人以伊不履行同居義務及雙方曾協議
離婚，為「本訴」之請求，均屬無理等語，資為抗辯。並「反訴」主張：上訴人於分
居期間，經常以電話對伊騷擾恐嚇、向伊同事謊稱伊有外遇，致伊受有精神及肉體上
不堪同居之虐待，且兩造間亦有可歸責於上訴人之難以維持婚姻之重大事由，爰依民
法第一千零五十二條第一項第二款、第三款及第二項規定，求為准伊與上訴人離婚、
趙祖欣及趙珮穎之監護權由伊行使、命上訴人給付伊慰藉金一百萬元及給付子女扶養
費每人每月一萬元之判決（原審就「反訴」部分，除駁回被上訴人對慰藉金八十萬元
本息之附帶上訴外，其餘均維持第一審所為被上訴人勝訴之判決。又該駁回被上訴人
之附帶上訴部分，因不得提起第三審上訴，已告確定）。
原審以：兩造對於雙方係七十三年六月九日結婚，自八十七年七月間起即分居，所生
之女趙祖欣、趙珮穎，目前與被上訴人同住之事實均不爭執，且有戶籍謄本可稽，堪
認為真實。首先，就離婚部分：因上訴人於八十七年間與第三人Ａ女、Ｂ女交往甚密
，關係非淺，言語親熱而有婚外情，已嚴重影響兩造間婚姻之維繫；經兩造於八十七
年間書立離婚協議書，約定「高雄市○○路四九九巷二二號三樓之所有權歸屬被上訴
人，高雄市○○○路二○○五號九樓之一之所有權歸屬上訴人」，上訴人既係於離婚
協議書簽名後始搬離秀群路之住處，則兩造之分居，應屬雙方協議離婚後不願再共同
生活之結果，即難認被上訴人主觀上有惡意遺棄之情事。上訴人對其主張被上訴人亦
有婚外情，而有可歸責之難以維持婚姻之重大事由云云，並未舉證以實其說，兩造婚
姻之難以繼續維持，又係源於上訴人與Ａ女、Ｂ女發生婚外情，自難謂被上訴人有何
可歸責之事由。從而上訴人以「本訴」請求准予離婚、命被上訴人給付其慰藉金，非
但不應准許，且查夫妻之一方與第三人間有逾越一般男女感情之交往，就我國目前之
社會情狀及道德倫理觀念而言，他方將因此項婚姻忠貞義務之違反受有相當之傷害。
上訴人前曾與Ｃ女外遇而書立悔過書，又再與Ａ女、Ｂ女發生婚外情，即難期被上訴
人仍有繼續維持該婚姻關係之意願，被上訴人據以提起「反訴」主張兩造間有可歸責
於上訴人之難以維持婚姻之重大事由，請求准予離婚及上訴人應給付二十萬元之慰藉
金，均屬有理。又被上訴人依民法第一千零五十二條第二項規定，既可得勝訴判決，
則其本於上訴人有通姦及不堪同居虐待等事由訴請離婚部分，已無庸再予審酌認定。
其次，就未成年子女權利義務行使或負擔部分：兩造所生之女趙祖欣、趙珮穎均未成
年，經斟酌高雄市政府社會局訪視調查報告、二女之意願等情，認該二名未成年子女
權利義務之行使及負擔由被上訴人任之，較符合其二人之最佳利益，被上訴人此部分
之請求，應予准許；上訴人此部分之請求，則應駁回。另第一審酌定上訴人探視趙祖
欣、趙珮穎之時間及方法（如第一審判決主文第七項），尚稱妥適。再按法律已明定
法院於認離婚請求為有理由時，得附帶酌定對於未成年子女權利義務行使負擔之內容
及方法，此項內容及方法，當然包括子女之扶養及扶養費之負擔在內，不因父母離婚
而受影響，亦不以單純維持生活開支為限，且為求兼顧未成年子女之利益，免當事人
多次爭訟而得以一次解決紛爭，應認在離婚訴訟中，可由取得監護權之人，以法定訴
訟擔當之地位，為未成年之子女請求未取得監護權之一方給付或負擔扶養費。茲審酌
趙祖欣及趙佩穎之年齡、被上訴人資力、社會及經濟發展等項，認自本件判決確定之
日起由被上訴人按月給付趙祖欣及趙佩穎扶養費各一萬元為適當。再者，就剩餘財產
分配部分：兩造自承未以契約訂立夫妻財產制，即應以法定財產制（即聯合財產制）
為其夫妻財產制，則剩餘財產之分配，應於聯合財產關係消滅時，計算夫妻現存財產
之價值，扣除聯合財產關係存續中之債務後，如有剩餘，始得請求分配其差額。查兩
造之婚姻關係在本件判決確定前，既尚未消滅，其聯合財產關係，即有待於婚姻關係
消滅，始生消滅之效力，在此之前，兩造現存原有財產之價值及其負債情形，均處於
變動之不確定狀態，實無從計算其有無剩餘及剩餘差額為若干，上訴人未待聯合財產
關係消滅，即請求分配剩餘財產差額，於法無據，不應准許。為原審心證之所由得，
因而就本訴及反訴，均維持第一審所為上訴人敗訴部分之判決，駁回其上訴。
關於廢棄發回部分（即上訴人以「本訴」請求分配剩餘財產部分）：
按夫妻財產之分配，得與離婚之訴合併提起，或於第一、二審言詞辯論終結前，為訴
之追加或提起反訴，為八十八年二月三日修正公布之民事訴訟法第五百七十二條第三
項所明定。又聯合財產關係消滅時，夫或妻於婚姻關係存續中所取得而現存之原有財
產，扣除婚姻關係存續中所負債務後，如有剩餘，其雙方剩餘財產之差額，應平均分
配。但因繼承或其他無償取得之財產，不在此限。民法第一千零三十條之一第一項定
有明文。原審就被上訴人所有之房地及股票，是否屬婚姻關係存續中所取得而現存之
原有財產？該財產於扣除婚姻關係存續中所負債務後，是否有剩餘？上訴人是否亦有
婚姻關係存續中取得而現存之積極財產？等項，均未調查審認，徒以本件離婚判決尚
未確定，遽認上訴人不得請求分配剩餘財產，即有可議。上訴論旨，指摘原判決此部
分為不當，求予廢棄，為有理由。又上訴人請求被上訴人給付分配後剩餘財產之金額
，已於原審九十年三月二十二日準備程序期日，由原請求之一百五十萬元擴張追加至
二百二十萬元（見原審卷一一一頁），乃上訴人於原審同年六月十二日言詞辯論時，
就其上訴聲明部分，猶引用其於八十九年八月二十五日所提出之上訴狀所載聲明（一
百五十萬元），原審未予闡析明確，尚有疏漏，案經發回，宜一併注意及之。
關於駁回上訴部分（即上訴人以「本訴」請求准予離婚、子女由其監護部分，及被上
訴人「反訴」請求准予離婚、子女由其監護及命上訴人給付扶養費、慰藉金本息部分
）：
原審依其採證、認事之職權行使，認定被上訴人有不同居之正當理由，即無惡意遺棄
之離婚原因及可歸責之難以維持婚姻重大事由，上訴人請求准予離婚，非有理由。又
因上訴人有可歸責之難以維持婚姻重大事由，被上訴人反訴請求離婚，並請求上訴人
給付慰藉金二十萬元本息，即屬有據。另兩造所生之女以由被上訴人監護為適當，上
訴人應按月給付二女各一萬元之扶養費，但可有探視之權利。並說明兩造其餘之攻擊
防禦方法不予審酌之理由，因而維持第一審所為上訴人此部分敗訴之判決，駁回其上
訴，經核於法洵無違誤。上訴意旨，指摘原判決此部分為不當，求予廢棄，非有理由
。
據上論結，本件上訴為一部有理由，一部無理由，依民事訴訟法第四百七十七條第一
項、第四百七十八條第一項、第四百八十一條、第四百四十九條第一項、第七十八條
，判決如主文。
中      華      民      國    九十二    年      五      月    二十九    日
                              最高法院民事第七庭
                                  審判長法官  蘇  茂  秋
                                        法官  徐  璧  湖
                                        法官  朱  建  男
                                        法官  蘇  達  志
                                        法官  沈  方  維
      右正本證明與原本無異
                                              書  記  官
中      華      民      國    九十二    年      六      月      十      日
                                                                        ｖ


司法院資訊處製作；財團法人民間司法改革基金會備份。
